臺灣新竹地方法院刑事判決
109年度簡上字第126號
上  訴  人  
即  被  告  方勝男


上列上訴人因違反毒品危害防制條例案件，不服民國109年7月14
日本院竹東簡易庭109年度竹東簡字第118號判決（聲請簡易判決
處刑案號：109年度毒偵字第260號），本院管轄之第二審合議庭
依通常程序審理，並自為第一審判決如下：
    主  文
原判決撤銷。
本件公訴不受理。
    理  由
一、聲請意旨略以：被告即上訴人（下稱被告）甲○○基於施用第
    二級毒品之犯意，於民國109年2月11日下午某時，在其停於
    桃園市龍潭區中豐路某處路邊之車輛內，以將第二級毒品甲
    基安非他命置於玻璃球內燒烤後吸食其煙霧之方式，施用甲
    基安非他命1次。嗣於109年2月12日晚間8時40分許，在新竹
    縣○○鎮○○路0段00號前，因駕駛失竊車輛（懸掛失竊車牌，
    所涉竊盜罪嫌部分，另案偵辦）為警攔查而查獲，扣得殘渣
    袋1個、吸食器1組等物，復經警採集其尿液送驗，結果呈安
    非他命及甲基安非他命陽性反應。因認被告所為，係犯毒品
    危害防制條例第10條第2項之施用第二級毒品罪等語。
二、按起訴之程序違背規定者，應諭知不受理之判決，並得不經
    言詞辯論為之，刑事訴訟法第303條第1款、第307條分別定
    有明文。另按毒品危害防制條例第20條於109年1月15日經總
    統公布修正，而於同年7月15日生效施行，該條第1項規定：
    「犯第10條之罪者，檢察官應聲請法院裁定，或少年法院（
    地方法院少年法庭）應先裁定，令被告或少年入勒戒處所觀
    察、勒戒，其期間不得逾2月」，同條第3項則規定：「依前
    項規定為觀察、勒戒或強制戒治執行完畢釋放後，3年後再
    犯第10條之罪者，適用前二項之規定」。又毒品危害防制條
    例108年12月17日修正之條文施行前犯第10條之罪之案件，
    於修正施行後，依下列規定處理：（一）偵查中之案件，由
    檢察官依修正後規定處理。（二）審判中之案件，由法院或
    少年法院（地方法院少年法庭）依修正後規定處理；依修正
    後規定應為不起訴處分或不付審理之裁定者，法院或少年法
    院（地方法院少年法庭）應為免刑之判決或不付審理之裁定
    。（三）判決確定尚未執行或執行中之案件，適用修正前之
    規定，毒品危害防制條例第35條之1亦有明文。而現行毒品
    危害防制條例認施用毒品者具有「病患性犯人」特質，強調
    「治療勝於處罰」、「醫療先於司法」，應以「3年」為期
    ，建立「定期治療」之模式，準此，毒品危害防制條例第20
    條第3項規定中所謂「3年後再犯」，只要本次再犯（不論修
    正施行前、後）距最近1次觀察、勒戒或強制戒治執行完畢
    釋放，已逾3年者，即該當之，不因其間有無犯毒品危害防
    制條例第10條之罪經起訴、判刑或執行而受影響（最高法院
    109年度台上大字3826號裁定意旨參照）。
三、查被告前因施用毒品案件，經送觀察、勒戒後，認無繼續施
    用毒品之傾向，於101年5月22日釋放出所，並由臺灣新竹地
    方檢察署檢察官以100年度毒偵字第1747號案件為不起訴處
    分確定，其後再無經觀察、勒戒、強制戒治之紀錄，此有臺
    灣高等法院被告前案紀錄表在卷可考。是其本次再犯施用毒
    品犯行，距其最近一次經觀察、勒戒執行完畢釋放後，已逾
    3年，揆諸前揭說明，本件尚不得逕予追訴、處罰。本件檢
    察官未及對被告執行觀察、勒戒、強制戒治，即聲請簡易判
    決處刑，起訴程序顯然違背毒品危害防制條例前揭修正後之
    規定，揆諸首開規定，自應為不受理之諭知。
四、又毒品危害防制條例第35條之1之立法理由雖載明：「關於
    具體案件適用新舊法之說明如下：若該等案件於修正施行前
    已繫屬於法院或少年法院（地方法院少年法庭）者，為求程
    序之經濟，法院或少年法院（地方法院少年法庭）應依修正
    施行後之規定處理，即應依職權為觀察、勒戒或強制戒治之
    裁定。依修正施行後之規定，受觀察、勒戒人無繼續施用傾
    向者或強制戒治期滿後，應為不起訴處分或不付審理之裁定
    者，法院或少年法院（地方法院少年法庭）應為免刑之判決
    或不付審理之裁定。」惟查：
（一）按法官應依據法律獨立審判，憲法第80條定有明文。行為
      之處罰，以行為時之法律有明文規定者為限，拘束人身自
      由之保安處分，亦同，刑法第1條定有明文。前開規定，
      均揭櫫法院於裁判時，應依憑有效之法律，而非立法理由
      ，為其依據。至法學方法論上，雖非不得參考立法理由而
      探求法律之真義以解釋法律，惟法律之解釋應始於文義亦
      終於文義，苟法律之文義已甚明確而無疑義，則自應依該
      文義之解釋而適用法律，不得反而求諸逸脫法律文義之立
      法理由而解釋、適用法律。按毒品危害防制條例第35條之
      1第2款係規定「本條例中華民國108年12月17日修正之條
      文施行前犯第10條之罪之案件，於修正施行後，依下列規
      定處理：二、審判中之案件，由法院或少年法院（地方法
      院少年法庭）依修正後規定處理；依修正後規定應為不起
      訴處分或不付審理之裁定者，法院或少年法院（地方法院
      少年法庭）應為免刑之判決或不付審理之裁定。」是依該
      條文文義，既已明定該條例修正施行前所犯施用毒品案件
      ，於審判中應「依修正後規定處理」，已指明法院於是類
      案件應依憑毒品危害防制條例已定有明文之相關規定處理
      ，應無疑義。而按現行（即修正後）毒品危害防制條例第
      20條第1項、第2項規定「犯第10條之罪者，檢察官應聲請
      法院裁定，或少年法院（地方法院少年法庭）應先裁定，
      令被告或少年入勒戒處所觀察、勒戒，其期間不得逾2月
      。」、「觀察、勒戒後，檢察官或少年法院（地方法院少
      年法庭）依據勒戒處所之陳報，認受觀察、勒戒人無繼續
      施用毒品傾向者，應即釋放，並為不起訴之處分或不付審
      理之裁定；認受觀察、勒戒人有繼續施用毒品傾向者，檢
      察官應聲請法院裁定或由少年法院（地方法院少年法庭）
      裁定令入戒治處所強制戒治，其期間為6個月以上，至無
      繼續強制戒治之必要為止。但最長不得逾1年。」同條例
      第23條之1第1項亦規定「被告因拘提或逮捕到場者，檢察
      官依第20條第1項規定聲請法院裁定觀察、勒戒，應自拘
      提或逮捕之時起24小時內為之，並將被告移送該管法院訊
      問；被告因傳喚、自首或自行到場，經檢察官予以逮捕者
      ，亦同。」在在均可見毒品危害防制條例就觀察、勒戒及
      強制戒治之執行，除少年係由少年法院（地方法院少年法
      庭）依職權處理外，其餘非少年之被告，均應由檢察官聲
      請法院裁定，而非法院應就檢察官所起訴未經觀察、勒戒
      之被告依職權裁定送觀察、勒戒及強制戒治。而遍查毒品
      危害防制條例其他規定，亦均未有法院得就非少年之被告
      依職權裁定觀察、勒戒或強制戒治之規定。是以，毒品危
      害防制條例第35條之1第2款既規定法院應「依修正後規定
      處理」，自無可能解釋成法院應在毒品危害防制條例欠缺
      規定之下，依職權為觀察、勒戒之裁定。前揭立法理由認
      法院應依職權為觀察、勒戒或強制戒治之裁定，已逾越法
      律規定可能之文義範圍，無足為法院適用法律之依據或參
      考。
（二）又按毒品危害防制條例第20條第3項、第23條第2項於修正
      後已縮短觀察、勒戒或強制戒治執行完畢釋放後，再為施
      用毒品犯行時，是否應再次觀察、勒戒或強制戒治之期限
      ，據其立法理由所揭示係認施用毒品者具「病患性犯人」
      之特質，並參諸世界各國之醫療經驗及醫學界之共識，咸
      認施用毒品成癮者，其心癮甚難戒除，乃放寬觀察、勒戒
      或強制戒治制度之適用時機，以協助施用者戒除毒癮。而
      毒品危害防制條例除前揭有關觀察、勒戒及強制戒治之規
      定外，該條例第24條亦同時規定檢察官得不適用前開規定
      ，而依職權決定予被告附命完成戒癮治療之緩起訴處分。
      此等規定，亦係考量施用毒品者具「病患性犯人」之特質
      ，給予檢察官於徵詢醫療機構或其他相關機關（構）之意
      見後，若認被告以緩起訴為適當者，得為附命完成戒癮治
      療之緩起訴處分，俾利檢察官選擇最有利於施用毒品者戒
      除毒癮之方式，協助施用毒品者戒除毒癮。本此立法本旨
      及前揭修法理由，則就於毒品危害防制條例109年7月15日
      修正施行前犯施用毒品罪之被告，苟依修正後之規定尚不
      得逕行追訴、處罰，則除對被告裁定觀察、勒戒及強制戒
      治外，自應給予檢察官依職權裁量是否依該條例第24條為
      附命完成戒癮治療緩起訴處分之機會。憑此亦可見毒品危
      害防制條例第35條之1之立法理由認是類案件法院應依職
      權裁定觀察、勒戒或強制戒治等旨，無疑已剝奪檢察官依
      個案被告之情況給予最適處遇之機會，已與同條例第20條
      、第23條之修正意旨及同條例第24條之立法本旨有所牴觸
      ，無助於協助施用毒品者最大可能戒除其毒癮，實有所不
      當，自無足為法院適用法律之依據或參考。
（三）又就審級制度及現實層面而言，本件被告被訴施用第二級
      毒品，前經本院竹東簡易庭以109年度竹東簡字第118號
      判決（即原審判決）判處有期徒刑5月，嗣經被告單獨提
      起上訴，檢察官則未提起上訴。則依刑事訴訟法第354條
      規定，被告得於本院判決前隨時撤回其上訴，而原審判決
      即告確定。是若本院依毒品危害防制條例第35條之1之立
      法理由，於本件審理中依職權裁定將被告送觀察、勒戒或
      強制戒治，待被告觀察、勒戒或強制戒治執行完畢後再撤
      銷原判決而予免刑之判決，則苟被告於觀察、勒戒或強制
      戒治執行期間撤回上訴，將導致其不僅已執行拘束人身自
      由之保安處分，又應依確定之原審判決執行有期徒刑5月
      ，而有重複執行之虞，此已明顯與毒品危害防制條例所定
      保安處分與刑罰擇一實施之立法原則不符，憑此亦可見前
      述毒品危害防制條例第35條之1立法理由所執意見，將造
      成有悖於該條例立法原則之結果，顯屬不當，實無可採。
五、綜上所述，本件被告被訴於109年7月15日毒品危害防制條例
    修正施行前之109年2月11日施用第二級毒品，並於109年7月
    7日即繫屬於原審法院，則依據毒品危害防制條例第35條之1
    之規定，本院自應依修正後之規定處理。又被告本次施用毒
    品犯行，距其最近一次經觀察、勒戒執行完畢釋放後，已逾
    3年，依修正後之毒品危害防制條例規定，本件尚不得逕予
    追訴、處罰，檢察官本應依毒品危害防制條例第20條第1項
    規定聲請法院裁定令被告入勒戒處所觀察、勒戒，或依同條
    例第24條為附命完成戒癮治療之緩起訴處分，檢察官未為此
    等處遇，而聲請簡易判決處刑，其程序違背規定，揆諸前揭
    說明，自應為公訴不受理之判決，原審未及審酌上情，而對
    被告為有罪之實體判決，容有未洽，自應由本院將原判決撤
    銷，改依通常程序為第一審判決，並不經言詞辯論，逕為公
    訴不受理之諭知。
據上論斷，應依刑事訴訟法第455條之1第1項、第3項、第452條
、第369條第1項前段、第364條、第303條第1款、第307條，判決
如主文。
本案經檢察官邱志平聲請以簡易判決處刑。
中    華    民    國    110    年    1   月     27    日
                  刑事第三庭  審判長法  官   賴淑敏
                                    法  官   王靜慧
                                    法  官   黃怡文
以上正本證明與原本無異。
如不服本判決應於收受本判決後20日內向本院提出上訴書狀，上
訴書狀應敘述具體理由。上訴書狀未敘述上訴理由者，應於上訴
期間屆滿後20日內補提理由書狀於本院(均須按他造當事人之人
數附繕本 )「切勿逕送上級法院」。 
中　　華　　民　　國　　110 　年　　1 　　月　　27　　日
                                    書記官   謝沛真